【裁判字號】    99,訴,22
【裁判日期】    990331
【裁判案由】    確認債權存在
【裁判全文】
臺灣高雄地方法院民事判決                99年度訴字第22號
原      告  行政院國軍退除役官兵輔導委員會台北榮民技術勞
            務中心
法定代理人  甲○○
訴訟代理人  鄧國璽律師
被      告  台灣電力股份有限公司輸變電工程處南區施工處
法定代理人  乙○○
訴訟代理人  許乃丹律師
上列當事人間請求確認債權存在事件，本院於民國99年3 月19日
言詞辯論終結，判決如下：
    主    文
確認訴外人桃園營造有限公司對被告之工程款債權在新台幣貳佰
萬元之範圍內存在。
訴訟費用新台幣貳萬零捌佰元由被告負擔。
    事實及理由
一、原告主張：訴外人桃園營造有限公司（下稱桃園公司）參與
    原告發包之M-BS新建工程（下稱系爭工程）之競標，以新台
    幣（下同）297,767,519 元得標後，並未與原告完成訂約程
    序，原告為免工程延宕而將系爭工程重新發包，得標價為43
    6,308,073 元，高出原價格甚鉅，致原告受有138,540,554
    元之損害，於扣除桃園公司之擔保本票債權9,023,592 元後
    ，仍受有129,516,962 元之差額損失（下稱系爭損失，計算
    式：436,308,073-297,767,519-9,023,592 ＝129,516,962
    ），原告遂就系爭損失於民國97年12月16日對桃園公司提起
    損害賠償訴訟（台北地院98年度建字第117 號），並向本院
    聲請就桃園公司對被告承攬瀰力～南屏161KV 線（廣東路）
    地下電纜管路工程（下稱系爭電纜工程）之工程款，於3,00
    0 萬元範圍內為假扣押，嗣經本院98年6 月26日雄院高98司
    執全助天字第323 號執行命令（下稱系爭執行命令）禁止桃
    園公司收取對被告之工程款債權（含尚未支付之工程款、估
    驗款、押標金、保留款、履約保證金、保固金）在案。詎被
    告以系爭電纜工程尚未履約完工，需俟完工結算後始確定桃
    園公司得領取之工程數額，為由聲明異議。惟依民法關於承
    攬之規定，承攬人之報酬債權，於承攬契約成立時即已發生
    並存在，而工作物之交付或完成僅為給付承攬報酬之條件，
    不影響承攬報酬債權得否為執行之標的，故桃園公司承攬系
    爭電纜工程所生之估驗款及保留款、履約保證金或物價指數
    調整款等債權，均得視為已存在發生之工程債權，而得為上
    開假扣押之執行標的，被告對該假扣押執行程序聲明異議，
    致原告之私法上地位有受侵害之危險，爰就桃園公司與被告
    間系爭電纜工程總價41,333,333元中之百分之5 即2,000,00
    0 元部分，依強制執行法第135 條及第120 條第2 項之規定
    提起本件訴訟等情。並聲明：如主文第1 項所示。
二、被告則以：系爭電纜工程已開始進入驗收及結算程序，桃園
    公司就系爭電纜工程至少有2,000,000 元之工程款債權存在
    ，然兩造就此部分既無爭執，應認原告已無確認法律上利益
    等語，資為抗辯。並聲明：原告之訴駁回。
三、兩造不爭執事項（見本院卷第105至106頁）：
  (一)系爭電纜工程總價為41,333,333元，有系爭電纜工程契約在
    卷可憑。
  (二)原告以桃園公司未完成系爭工程之訂約程序而受有129,516,
    962 元損害為由，對桃園公司起訴請求損害賠償事件，現由
    台北地院以98年度建字第117 號（原97年度審重訴字第575
    號）審理中。
  (三)原告另就桃園公司擔保系爭工程所簽發之面額9,023,592 元
    本票聲請裁定（桃園地院97年度司字第3827號），並據此聲
    請就桃園公司對被告之系爭電纜工程款為強制執行，經本院
    97年度司執助字第2261號於97年12月11日核發扣押命令，因
    被告聲明異議，乃對被告另案提起確認債權存在訴訟，經本
    院98年度重訴字第207 號（原98年審重訴27號）審理中。
  (四)桃園公司就爭電纜工程對被告至少有2,000,000 元之工程款
    債權存在。
四、得心證之理由：
  (一)按民事訴訟法第247 條所謂即受確認判決之法律上利益，係
    指因法律關係之存否不明確，致原告在私法上之地位有受侵
    害之危險，而此項危險得以對於被告之確認判決除去之者而
    言，故確認法律關係成立或不成立之訴，苟具備前開要件，
    即得謂有即受確認判決之法律上利益，縱其所求確認者為他
    人間之法律關係，亦非不得提起（最高法院42年台上字第10
    31號判例意旨參照）。次按強制執行法第119 條第1 項規定
    ：「第三人不承認債務人之債權或其他財產權之存在，或於
    數額有爭議或有其他得對抗債務人請求之事由時，應於接受
    執行法院命令後10日內，提出書狀，向執行法院聲明異議。
    」同法第120 條第2 、3 項規定：「債權人對於第三人之聲
    明異議認為不實時，得於收受前項通知後10日內向管轄法院
    提起訴訟，並應向執行法院為起訴之證明及將訴訟告知債務
    人。債權人未於前項規定期間內為起訴之證明者，執行法院
    得依第三人之聲請，撤銷所發執行命令。」。另依同法第13
    5 條規定，對於債權或其他財產權執行假扣押者，執行法院
    應分別發禁止處分清償之命令，並準用前開規定。
  (二)查，本件原告以其為執行債權人，桃園公司為執行債務人，
    向本院聲請假扣押之執行，就桃園公司對於被告之系爭電纜
    工程之工程款債權為執行，本院乃核發系爭執行命令禁止桃
    園公司收取或為其他處分，並禁止被告向桃園公司清償，惟
    被告不承認桃園公司之債權存在，並聲明異議在案，此有系
    爭執行命令、本院民事執行處98年7 月17日8 司執全助天字
    第323 號通知、被告98年7 月13日函附之第三人陳報扣押債
    權金額或聲明異議狀在卷可稽（見本院卷第8 至10頁），堪
    予認定。而按，本件原告請求確認者，為桃園公司對被告之
    爭電纜工程款債權於2,000,000 元之範圍內存在，此節雖經
    被告到庭自認桃園公司就爭電纜工程對其至少有2,000,000
    元之工程款債權存在，且係因誤解本院執行命令之意義，始
    聲明異議等語（見本院卷第105 頁）。然被告迄本院言詞辯
    論終結時，仍未撤回異議之聲明，若認本件原告對被告並無
    確認利益，而為原告敗訴之判決，縱於判決理由欄敘明被告
    不否認桃園公司對其有2,000,000 元之系爭電覽工程債權，
    系爭執行命令仍乏可憑以處理之明確依據，甚而日後被告尚
    得依法聲請撤銷系爭執行命令，是原告私法上地位係處於不
    安定之狀態，而有受侵害之危險，堪以認定，自有以本判決
    加以除去之必要。故原告主張本件對被告有確認利益存在，
    洵屬有據，被告辯稱：業已承認原告主張之事實，原告已無
    確認利益云云，洵非可採。此外，債權人依強制執行法第11
    9 條第1 項及第120 條第2 項規定所提起之訴訟，無論係請
    求確認債務人對第三人之債權存在之確認之訴，或請求第三
    人向債權人為給付之給付之訴，均非必須以債務人為共同被
    告，此為強制執行法之特別規定。最高法院亦著有97年度台
    上字第191 號判決意旨足參。故本件原告自得單獨對被告起
    訴，並無將桃園公司列為共同被告之必要，亦附敘明。
  (三)次查，本件被告就桃園公司所得請求之系爭電覽工程債權於
    2,000,000 元範圍內存在乙節，既已自認在卷（見本院卷第
    105 頁、第106 頁），則原告訴請確認被告對桃園公司於2,
    000,000 元內之系爭電覽工程債權存在，即屬有據。從而，
    原告依據強制執行法第135 條、第120 條第2 項規定，請求
    確認桃園公司對被告有2,000,000 元之系爭電覽工程款債權
    存在，為有理由，應予准許。
五、本件原告全部勝訴，訴訟費用即裁判費20,800元自應由被告
    負擔。
六、據上論結，原告之訴為有理由，依民事訴訟法第78條、第87
    條第1 項，判決如主文。
中    華    民    國    99    年    3     月    31    日
                  民事第五庭  法  官  李育信
以上正本係照原本作成。
如不服本判決，應於送達後20日內，向本院提出上訴狀並表明上
訴理由，如於本判決送達前提起上訴者，應於判決送達後10日內
補提上訴理由書（須附繕本）。
中    華    民    國    99    年    3     月    31    日
                              書記官  林玉珊

司法院資訊處製作；財團法人民間司法改革基金會備份。
